臺灣高等法院刑事判決　　　　　　　　　　　　　　九十一年度上訴字第八五八號
　　上　訴　人
　　即　被　告　甲○○○
　　選任辯護人　周承武
右上訴人因妨害自由等案件，不服臺灣士林地方法院九十年訴度字第三九三號，中華
民國九十一年二月二十二日第一審判決（起訴案號：臺灣士林地方法院檢察署八十九
年度偵字第一０四三八號）提起上訴，本院判決如左：
    主  文
原判決撤銷。
甲○○○傷害人之身體，處拘役伍拾日，如易科罰金以參佰元折算壹日。
    事  實
一、甲○○○為乙○○之大嫂，兩人同住於台北市○○○路○段九二號五樓，緣因乙
    ○○於民國八十七年間對甲○○○之子陳建隆提出傷害告訴，陳建隆嗣接獲台灣
    士林地方法院八十七年度易字第一四九一號案有罪之刑事判決，甲○○○及其夫
    陳良正與陳建隆（均另經檢察官為不起訴處分）三人欲勸乙○○撤回訴訟，並請
    其搬離上址住處，遂於八十八年三月十四日上午九時許，請乙○○之二哥陳祐三
    （乙○○另案對陳佑三提起妨害自由等之自訴，業經本院判決無罪在案）、二嫂
    陳李彩霞（另經檢察官為不起訴處分），回上址住處協助處理該事，陳李彩霞乃
    請乙○○至客廳，由陳佑三勸說乙○○撤回上開訴訟，惟乙○○未予置理並起身
    欲至洗手間，甲○○○見狀，認乙○○不願協談，竟基於普通傷害之故意，出手
    揪住乙○○之頭髮，另一手抓住乙○○之手臂，並將其推回客廳，旋出手毆打乙
    ○○，將其推倒壓制在地，致乙○○頭部撞及地面，甲○○○復抓傷乙○○前胸
    ，造成乙○○受有右背部瘀腫四Ｘ三公分、前胸紅腫十一Ｘ五公分、左上臂瘀傷
    一Ｘ一公分之傷害。
二、案經乙○○訴請臺灣士林地方法院檢察署檢察官偵查起訴。
    理  由
一、認定犯罪事實所憑之證據及理由：
    (一)上訴人即被告甲○○○於偵查及本院審理中坦承：當日有請陳祐三、陳彩霞夫
      妻勸告訴人乙○○不要告陳建隆，並希望其留下來好談，伊有把手放在乙○○
      肩膀上，有推告訴人且與其發生衝突時互為拉扯（見第六一九號偵查卷第三三
      頁背面、第一０四三八號偵查卷第二十二頁、七十六頁背面，本院卷第四十三
      、四十六頁）。
    (二)告訴人乙○○如何受被告施以傷害之事實，復據乙○○於偵查、原審及本院調
 查中指證歷歷，詳實在卷，乙○○指稱：被告抓伊頭髮，拖回客廳中央再撞到
      地板，並將伊壓倒在地無法起身，一手抓著伊頭髮，一手抓伊前胸，並以一隻
      腳放在伊身上壓住（見第六一九號偵查卷第三十三頁、第一０四三八號偵查卷
      第二十二、二十三頁、第一一四二二號卷第二十八頁，原審卷第四十二頁，本
      院卷第十八頁）。
    (三)佐以證人即在場親見之被告之小叔陳祐三證稱：在通道上二人互不相讓，二人
      互推至客廳，被告有擋在走道與告訴人發生拉扯、互推，被告拉告訴人之頭髮
      ，兩人倒在地上等語（見第一一四二二號偵查卷第三六頁、第一０四三八號偵
      查卷第七十五頁背面、七十六頁）；證人即被告之子及媳陳建隆、陳李彩霞亦
      均證稱被告與告訴人二人互不相讓，有發生拉扯、推推拉拉等語（見第一一四
      二二號偵查卷第二九頁背面、第一０四三八號偵查卷第二十二頁）。至證人陳
      祐三、陳建隆雖於原審審理時改稱：二人未發生衝突，當初係被告與告訴人互
      相不讓路，互相推擠到客廳云云（見原審卷第二十八、三十三頁），然查前開
      客廳之走道可容兩人閃身而過，業據證人陳祐三自承在卷（見原審卷第二十八
      頁），且有告訴人所提之現場簡圖在卷為憑（見第一０四三八號偵查卷第二十
      七至三十八頁），果若被告與告訴人要行走該通道，應不致發生互不讓路而推
      擠之情形，是證人陳祐三、陳建隆於原審之證詞核屬事後迴護被告之詞，難以
      採信。
    (四)告訴人乙○○因遭被告傷害致受有如事實欄所載之傷勢，並住院檢查等情，有
      台北市立陽明醫院八十八年三月十五日診斷書一紙及該院八十八年十二月一日
      北市陽醫歷字第八八六０七三八二００號函附卷可按（見第六一九號偵查卷第
      十二頁、第一一四二二號偵查卷第十七至二十四頁）。
    (五)綜右各情以觀，堪認告訴人乙○○所受之前開傷勢，確係被告毆打造成，告訴
      人之指述信而有徵，應可憑信。
二、本院對被告辯解所為判斷：
    (一)訊據被告甲○○○矢口否認有何右揭犯行，辯稱：伊與告訴人係在同一房子因
      小事情起爭執，告訴人之身體沒有受到限制，其行動亦無受限制，伊並無傷害
      及妨害告訴人之行動自由云云。
    (二)惟查：被告基於傷害之犯意，於上開時地，出手打傷乙○○等情，其事實及證
      據業經本院詳論如前。被告所為空言辯解，不足以推翻前述對於被告不利之積
      極事證。是本件事證明確，被告傷害犯行，堪以認定。
三、論罪之理由：
    核被告所為，係犯刑法第二百七十七條第一項之傷害罪。
四、撤銷原判決之理由：
    原判決以被告事證明確，據以論罪科刑，固非無見，惟查：
    (一)原判決另認定被告於右揭時地基於妨害自由之故意，以強暴手段剝奪告訴人乙
      ○○之行動自由，另犯刑法第三百零二條第一項之妨害自由罪，並以該項罪名
      予以論罪科刑，此部分本院經查尚乏實證可佐（詳如後述），自有違誤。
    (二)被告上訴意旨，仍執前詞，否認有傷害、妨害自由犯行，指摘原判決不當提起
      上訴，其中傷害部分雖無理由，惟妨害自由部分之上訴為有理由，自應由本院
      將原判決予以撤銷改判。
五、自為判決科刑之理由
    (一)本院爰審酌被告無前科，有臺灣高等法院檢察署刑案紀錄簡覆表一件在卷足憑
      ，被告為要求告訴人撤回對被告之子之刑事告訴，而出此下策，致罹刑章，告
      訴人所受傷勢均屬瘀腫、紅腫及瘀傷等皮肉之傷害，程度尚屬輕微，尚未與告
      訴人達成民事和解及被告犯罪後之態度等一切情狀，量處如主文所示之刑，並
      諭知易科罰金之折算標準，以資懲戒。
    (二)查被告行為後，刑法第四十一條業經於九十年一月四日修正通過，並經總統於
      九十年一月十日公布，同年一月十二日生效施行，現行條文第一項將短期自由
      刑得易科罰金適用範圍法定最重本刑上限之有期徒刑三年以下提高至五年以下
      ，與修正前之規定內容已有不同，本案罪名最重本刑為三年以下有期徒刑，適
      用裁判時之法律，對被告並無不利，自應據以裁判。
六、對其他公訴事實之判斷：
    (一)公訴意旨另指：被告於右揭時地基於妨害自由之故意，擋住走道，阻擋其去路
      ，並將乙○○推回客廳，將乙○○推倒在地，致乙○○頭部撞及地面，甲○○
      ○並抓乙○○前胸，以此強暴手段剝奪乙○○之行動自由，因認被告此部分尚
      涉犯刑法第三百零二條第一項之妨害自由罪嫌。
    (二)按犯罪事實應依證據認定之，無證據不得推定其犯罪事實。又不能證明被告犯
      罪者，應諭知無罪之判決。刑事訴訟法第一百五十四條、第三百零一條第一項
      分別定有明文。再告訴人之告訴係以使被告受刑事追訴為目的，其指訴是否與
      事實相符，仍應調查其他證據，以資審認，必被害人所述被害情形，無瑕疵可
      擊，且就其他方面調查，又與事實相符，始足據為有罪判決之基礎。且告訴人
      之指訴，係以使被告判罪處刑為目的，故多作不利於被告之陳述，自不得以其
      指訴為被告犯罪之唯一證據（最高法院八十一年度台上字第三五三九號、八十
      四年度台上字第五三六八號裁判意旨參照）。
    (三)公訴意旨認被告涉有此部分之犯行，無非以告訴人乙○○之供述為依據；訊之
      被告堅詞否認有此部分犯行，辯稱：伊與告訴人係在同一房子因小事情起爭執
      ，告訴人之身體、行動均無受限制，伊並無妨害告訴人之行動自由等語。經查
      ：
      1.按刑法第三百零二條第一項之剝奪人之行動自由罪，乃單純侵害人身自由法
        益之犯罪，須剝奪人之行動自由為要件，而所謂剝奪人之行動自由，應以有
        具體行為，使人之行動喪失自由，方能成立，最高法院八十七年度台上字第
        一五四三號、八十六年度台上字第七０九一號判決可資參照。
      2.有關公訴人指訴告訴人乙○○於八十八年三月十四日遭被告限制自由一事，
        雖經乙○○指訴歷歷，然觀諸前開一─(二)告訴人乙○○指稱：被告抓伊頭髮
        ，拖回客廳中央再撞到地板，後來伊說接到判決書只能依判決做，就要離開
        回房間，被告即擋在客廳與房間之通道，伊要過去，她即拖伊回客廳的中央
        並將伊壓倒在地無法起身，一手抓著伊頭髮，一手抓伊前胸，並以一隻腳放
        在伊身上壓住等情，及證人陳祐三亦證稱：告訴人說要上廁所，即去上廁所
        ，後來二人互推至客廳，告訴人倒在地上，伊即將其拉起，並告訴被告，告
        訴人說要上廁所，何要爭，後來告訴人即去上廁所等語（見一０四三八號偵
        查卷第七十五頁背面），綜合判之，顯見告訴人於與被告爭執中仍可自由如
        廁，其行動自由難認受控於被告，告訴人所述，當係被告對告訴人施以傷害
        行徑之階段行為，難認係侵害告訴人人身自由法益。
      3.告訴人乙○○又稱：被告讓伊在該房子內兩、三小時，不讓伊出去，伊被壓
        在地上約五分鐘至十分鐘左右（見原審卷第四十二、四十三頁），然告訴人
        就此遭拘禁之指訴，已為被告及前開證人所否認，告訴人復未能舉證憑佐，
        且觀諸告訴人與被告相互推扯，均倒在地面之全程，僅足認係被告傷害告訴
        人過程中之持續行為，尚與妨害自由之要件有間。是以告訴人所指訴之上開
        內容，缺乏補強證據為佐，自無從僅依其陳述即做為斷罪之基礎。
      4.此外，本院復無其他事證可資認定被告有公訴人指訴之妨害自由事實，揆諸
        前開說明，應認不能證明此部分起訴事實，惟因公訴人認此部分與前開經起
        訴論罪之部分有牽連犯裁判上一罪之關係，爰此部分不另為無罪之諭知。
八、適用之法律
    (一)刑事訴訟法第三百六十九條第一項前段、第三百六十四條、第二百九十九條第
      一項前段。
    (二)刑法第二條第一項前段、第二百七十七條第一項、第四十一條第一項前段。
    (三)罰金罰鍰提高標準條例第一條前段、第二條。
本案經檢察官劉永清到庭執行職務。
中      華      民      國    九十一    年      五      月    二十九    日
                              臺灣高等法院刑事第二十庭
                                  審判長法  官  葉  麗  霞
                                        法  官  李  錦  樑
                                        法  官  段  景  榕
右正本證明與原本無異。
如不服本判決應於收受送達後十日內向本院提出上訴書狀，其未敘述上訴之理由者並
得於提起上訴後十日內向本院補提理由書（均須按他造當事人之人數附繕本）。
                                        書記官  鐘  麗  芳
中      華      民      國    九十一    年      五      月    二十九    日
附錄：本案論罪科刑法條全文
第二百七十七條第一項
傷害人之身體或健康者，處三年以下有期徒刑、拘役或一千元以下罰金。
